臺灣臺北地方法院民事判決　　　　　　　99年度訴字第4940號
原　　　告　葉威志
訴訟代理人　丁福慶律師
複 代理人　 洪嘉傑律師
被　　　告　鄭燦斌
上列當事人間確認本票債權不存在等事件，本院於民國一百年二
月二十四日言詞辯論終結，判決如下：
    主      文
原告之訴駁回。
訴訟費用由原告負擔。
    事實及理由
一、原告起訴主張：
（一）訴外人葉金旺為向被告借款新臺幣（下同）100萬元，經
      被告要求以原告所有如附表所示不動產，為伊設定120萬
      元之抵押權，並於民國99年2月22日經被告要求先行開立
      發票金額為100萬元之本票（下稱系爭本票），以為日後
      還款之擔保。詎被告於抵押權設定、收受系爭本票後，一
      直不肯將借款交付葉金旺，依民法第474條第1項規定，消
      費借貸契約自始並未成立，從而，被告自不得據系爭本票
      主張權利，抵押權亦因所擔保之債權不成立，而自始不成
      立。惟查，被告竟持系爭本票向法院聲請本票裁定，為免
      原告財產遭受不當侵害，原告自有確認被告就其持有系爭
      本票，對原告之票據債權不存在之必要。又被告既不肯交
      付借款，自無繼續持有系爭本票之法律上原因，原告並依
      民法第179條規定，請求被告返還系爭本票。又抵押權依
      法既未成立，且被告確無交付借款之意思，並請求被告塗
      銷抵押權之登記。爰依民法第474條、第179條及第767條
      規定起訴。
（二）對被告抗辯之陳述：被告雖提出99年度偵字第20045、215
      57、23850號不起訴處分書，主張被告已將借款依葉金旺
      指示交付予第三人王春成。惟葉金旺從未指示被告將借款
      交付予王春成，被告與王春成係聯手對葉金旺實施詐欺。
      又被告所提出3本存摺內資金流動均無法證明與本件借貸
      相關等語。
（三）並聲明：1、確認被告就其持有原告所簽發，發票日為99
      年2月22日、發票金額為100萬元之本票，對原告之票據
      債權不存在。2、被告應將第一項之本票返還原告。3、被
      告應將對原告所有如附表所示之不動產，於99年2 月26日
      所為之抵押權登記，予以塗銷。
二、被告則抗辯以：兩造並無直接之借款關係，係葉金旺向被告
    借款100萬元，而持原告同意而交付之身分證、原告簽發之
    本票、原告之不動產謄本資料，同往代書處設定抵押權以擔
    保葉金旺之債務履行。惟本票屆期後，葉金旺未清償債務，
    被告乃持本票為強制執行。又被告分別從第一銀行、戶名：
    鄭燦斌、帳號：00000000000號、第一銀行、戶名：鐘雅雯
    、帳號：00000000000號及上海商業儲蓄銀行、戶名：鄭涵
    馨、帳號：00000000000000號帳戶，提領計73萬元及現金25
    萬元，依葉金旺指示陸續交付王春成，2萬元則為代書費用
    等語。並聲明：駁回原告之訴。
三、兩造不爭執及爭執之事項（見本院卷第50頁反面）：
（一）兩造不爭執事項：
   1、原告曾經於99年2月22日簽發面額新台幣100萬元本票一紙
      交付被告，並以其所有即門牌號碼台北市○○區○○路一
      段212巷36號2樓之房地設定抵押權予被告，作為葉金旺向
      被告借貸100萬元之擔保。
   2、被告持上開本票向本院聲請經本院99年度司票字第5854號
      裁定准予強制執行，原告抗告後經本院99年度抗字第80號
      裁定駁回抗告確定。
   3、被告持上開確定裁定向本院民事執行處聲請99年度司執字
      第93929號強制執行。
（二）爭執部份：
   1、原告主張本票債權不成立有無理由？
   2、原告請求塗銷抵押權設定登記有無理由？
四、得心證之理由
（一）按票據乃文義證券及無因證券，票據上之權利義務，悉依
      票上所載文義定之，與其基礎之原因關係各自獨立，票據
      上權利之行使，不以其原因關係存在為前提，是以執票人
      行使票據上權利時，就其基礎之原因關係確係有效存在，
      固不負舉證責任。惟兩造均主張系爭本票交付之原因關係
      為消費借貸，票據債務人抗辯未收受借款，消費借貸未成
      立，則就借款已交付之事實，即應由執票人負舉證責任。
      查本件原告主張系爭本票之原因關係為兩造之消費借貸，
      為被告所不爭，執票人之被告自應就消費借貸關係不存在
      負舉證之責。
（二）然觀諸原告就先於系爭本票裁定強制執行之抗告程序中，
      主張未曾簽立本票及借據，亦不認識被告，是葉金旺擅持
      原告之地契及印鑑向被告解款100萬元並冒名簽立本票而
      為被告所明知云云（見本院卷第24頁所附本院99 年度抗
      字第80號），又於本院主張「原告雖係提供名下不動產及
      本票，供第三人葉金旺以為向被告借款之擔保，惟查葉金
      旺確實並未取得借款...」等語（見本院卷第32頁），嗣
      更主張「經向葉金旺查詢，葉金旺表示伊從未指示被將借
      款告交付予王春成，被告與王春成係聯手對實施詐欺」云
      云（見本院卷第42頁正面）。則原告先稱未同意葉金旺持
      系爭房地借款且偽造本票，後又改稱提供系爭房地予葉金
      旺向被告借款，且就是否葉金旺取得借款之事，先以被告
      未交付借款，後又變異為受詐欺而借款並辦理抵押權登記
      ，原告主張前後不一，齟齬矛盾甚鉅，疑義叢生，其主張
      被告未將借款交付，實難盡信。
（三）被告已就借予葉金旺100萬元，扣除抵押權設定之代書費
      及相關費用2萬元，其餘98萬元分係由銀行帳戶提領現金
      73萬元及其個人營收現金25萬元一節已據提出存摺核閱無
      誤（見本院卷第36至41頁及50頁）。原告雖主張被告部分
      資金早於葉金旺簽立本票日之99年2月12日及13日即為提
      領，顯為拼湊而來，然原告非但並未證明簽立本票之日即
      為交付借款之日，甚至葉金旺於偵查中已自承99年1月間
      就曾向被告及訴外人王春成表示要借錢，而於同年2月12
      日將權狀及印鑑交予被告等語（見臺灣臺北地方法院檢察
      署99年度偵字第21557號偵卷第103 頁），適足證明被告
      於99年2月12起提領現金，確係為借予葉金旺。原告主張
      自不足採。另被告已經葉金旺之指示將所借金額交予王春
      成之事，並經證人王春成、胡志強及王吾賢於偵查中證述
      在卷（見臺灣臺北地方法院檢察署99年度偵字第20045號
      偵卷第81頁反面、83頁正面、85頁及87頁），且被告陳述
      其交錢予王春成時，葉金旺並不在場一節，亦與證人王春
      成王吾賢所證情節悉相吻合，雖證人胡志強證稱當時葉金
      旺在場，觀諸胡志強亦證稱當時出入之人很多（界上開偵
      卷第83頁反面），其記憶難免不清，自不能以證人之一胡
      志強所述出入，即推翻被告及其他證人王春成及王吾賢證
      詞之證據力。衡以葉金旺於警詢中已經證陳其曾在萬華做
      生意且熟悉被告與王春成（見臺灣臺北地方法院檢察署99
      年度偵字第2155 7號偵卷第104頁），葉金旺與被告二人
      並非陌生，且以葉金旺年齡，若非被告已經允諾且交付借
      款，葉金旺豈能任意簽立本票，甚至提供系爭房地予被告
      設定抵押權登記，加以，葉金旺於警詢中所提出與被告通
      話之錄音譯文，葉金旺對被告所稱係葉金旺與被告及王春
      成三人商量，葉金旺相被告解前後交付王春成一事，亦未
      有何反駁（見臺灣臺北地方法院檢察署99年度偵字第
      21557 號偵卷第111頁），遑論原告上開前後不一出入之
      主張以及葉金旺告訴被告及王春成詐欺一案亦經臺灣臺北
      地方法院檢察署99年度偵字第、20045、21557及23850號
      不起訴處分。
      原告徒稱被告並未交付借款予葉金旺，且係經被告及王春
      成詐欺云云，為不足採。
（四）是以，葉金旺既與被告間存有消費借貸關係，葉金旺並因
      而簽發原告名義之本票，並提供原告所有之房地設定抵押
      權予被告，被告辯稱系爭本票原因關係並無不存，亦非無
      法律上原因取得本票，所為抵押權設定係為擔保其上開債
      權，自屬可取。
五、綜上所述，原告不能舉證證明被告未曾交付借款而所簽發本
    票原因關係及抵押權所擔保之消費借貸債權不存在，或有何
    以詐欺方式使葉金旺陷於錯誤開立原告名義本票並同意被告
    辦理抵押權設定。從而，原告請求確認被告就其持有原告所
    簽發，發票日為99年2月22日、發票金額為100萬元之本票，
    對原告之票據債權不存在，且被告應將第一項之本票返還原
    告，被告復應將對原告所有如附表所示之不動產，於99年2
    月26日所為之抵押權登記，予以塗銷，均無理由，應予駁回
六、本件事證已臻明確，兩造其餘攻擊或防禦方法，經本院審酌
    後，認均與本件之結論無涉，茲不予論述，併予敘明。
七、據上論結，原告之訴為無理由，依民事訴訟法第78條，判決
    如主文。。
中    華    民    國    100    年    3   月    14     日
                  民事第七庭    法  官  吳定亞
以上正本係照原本作成。
如對本判決上訴，須於判決送達後20日內向本院提出上訴狀。如
委任律師提起上訴者，應一併繳納上訴審裁判費。
中    華    民    國    100    年    3    月    14    日
                                書記官  張婕妤
附表
┌─┬───────────────────┬─┬─────┬────┐
│編│  土        地        坐        落    │地│ 面    積 │ 權  利 │
│  ├───┬────┬───┬──┬───┤  ├─────┤        │
│號│縣  市│鄉鎮市區○  段  ○○段│ 地號 │目│ 平方公尺 │ 範  圍 │
├─┼───┼────┼───┼──┼───┼─┼─────┼────┤
│1.│臺北市│萬華區  │龍山  │二  │268   │建│78        │8分之1  │
├─┼───┼────┼───┼──┼───┼─┼─────┼────┤
│2.│臺北市│萬華區  │龍山  │二  │268-1 │建│11        │8分之1  │
└─┴───┴────┴───┴──┴───┴─┴─────┴────┘
┌──┬──────┬──────┬────┬─────────┬──┐
│建號│基 地 坐 落 │建 物 門 牌 │建築式樣│建   物   面   積 │權利│
│    │            │            │主要建築│（平方公尺）      │範圍│
│    │            │            │材料及房├────┬────┤    │
│    │            │            │屋層數  │樓層面積│附屬建物│    │
├──┼──────┼──────┼────┼────┼────┼──┤
│525 │臺北市萬華區│臺北市○○路│鋼筋混凝│2層：   │陽台：  │2分 │
│    │龍山段二小段│1段212巷36號│土造    │64.15   │3.50    │之1 │
│    │268地號     │2樓         │        │        │        │    │
└──┴──────┴──────┴────┴────┴────┴──┘